---
output:
  word_document:
    reference_docx: reference.docx
---

```{r setup, include=FALSE}
knitr::opts_chunk$set(echo=FALSE, warning = FALSE, message = FALSE)
options(digits = 2)
library(ggplot2)
library(dplyr)
library(tidyr)
library(readr)
```

```{r etl, include=FALSE}
cities <- read_csv2("cities.csv", na = "NaN")
eco <- read_csv2("eco.csv", na = "NaN", col_types = list("oktmo" = "c"))
capitals <- read_csv("cnames.csv", col_select = 2:3, col_types = list("oktmo" = "c"))

cities$oktmo <- sapply(cities$oktmo, function(x) {
  first_letter <- substr(x, 1, 1)
  start <- ifelse(first_letter == "0", 2, 1)
  stop <- nchar(x) - 3
  substr(x, start, stop)
})
capitals$is_capital = TRUE

shift <- 3
data <- select(cities, region:year, doctors_per10, living_space, population, wage) %>% 
  left_join(eco %>%
              filter(indicator == "Выброшено в атмосферу загрязняющих веществ, отходящих от стационарных источников – всего",
                     zagr == "Всего (тыс. тонн с тремя знаками после запятой)",
                     oktmo != "4729000") %>% 
              select(oktmo, year, emissions = value),
            by = c("oktmo", "year")) %>% 
  left_join(select(cities, oktmo, year, migration),
              mutate(year = year - shift),
            by = c("oktmo", "year")) %>%
  left_join(select(capitals, -municipality), by = "oktmo") %>% 
  drop_na(emissions, migration, wage, doctors_per10) %>% 
  replace_na(list(is_capital = FALSE)) %>% 
  mutate(emissions = as.numeric(emissions),
         population = as.numeric(population),
         wage = as.numeric(wage),
         migration_per1000 = migration / population)

emissions_1q <- quantile(data$emissions, 0.25)
emissions_3q <- quantile(data$emissions, 0.75)
emissions_iqr <- (emissions_3q - emissions_1q)
data_filtered <- filter(data,
       emissions > emissions_1q - 1.5 * emissions_iqr,
       emissions < emissions_3q + 1.5 * emissions_iqr)

migration_1q <- quantile(data$migration, 0.25)
migration_3q <- quantile(data$migration, 0.75)
migration_iqr <- (migration_3q - migration_1q)
data_filtered <- filter(data_filtered,
               migration > migration_1q - 1.5 * migration_iqr,
               migration < migration_3q + 1.5 * migration_iqr)

wage_1q <- quantile(data$wage, 0.25)
wage_3q <- quantile(data$wage, 0.75)
wage_iqr <- (wage_3q - wage_1q)
data_filtered <- filter(data_filtered,
               wage > wage_1q - 1.5 * wage_iqr,
               wage < wage_3q + 1.5 * wage_iqr)

population_1q <- quantile(data$population, 0.25)
population_3q <- quantile(data$population, 0.75)
population_iqr <- (population_3q - population_1q)
data_filtered <- filter(data_filtered,
               population > population_1q - 1.5 * population_iqr,
               population < population_3q + 1.5 * population_iqr)
```

| ***П.О. Сёмин***[^1]
| Пермский государственный национальный исследовательский университет
| Аспирант, 1 год обучения
| Научный руководитель — д.г.н., проф. А.И. Зырянов
| pas.ntg@gmail.com

\ 

# СВЯЗЬ МЕЖДУ МИГРАЦИЕЙ НАСЕЛЕНИЯ И ВЫБРОСАМИ ЗАГРЯЗНИТЕЛЕЙ В АТМОСФЕРНЫЙ ВОЗДУХ В НЕКОТОРЫХ ГОРОДАХ РОССИИ

**Аннотация:** В докладе проверяется гипотеза о том, что в городах России выбросы загрязняющих веществ в атмосферный воздух влияют на миграционный прирост (убыль) населения. Для проверки используются статистические данные Росстата за 2010–2017 годы. Применяются корреляционный анализ и линейная регрессия. Делается вывод о наличии слабой отрицательной статистически значимой связи между выбросами и миграцией населения.

**Ключевые слова:** выбросы в атмосферный воздух, миграция населения, корреляционный анализ, линейная регрессия, экологическая миграция.

\ 

***P.O. Syomin***

# RELATIONSHIP BETWEEN HUMAN MIGRATION AND EMISSIONS OF POLLUTANTS TO AIR IN SOME RUSSIAN CITIES

**Annotation:** In this paper, a hypothesis on the relationship between emissions of pollutants to air and migrational growth or decline in population of selected Russian cities is tested. For this purpose, the official statistical data on ecological and socio-economic parameters for 2010–2017 is used, and correlation analysis and linear regression modelling are performed. The result is negative weak, but statistically significant relationship between emissions and migration.

**Keywords:** emissions to air, people migration, correlation analysis, linear regression, ecological migration.

[^1]: Сёмин П. О., 2022

\ 

**Введение**

При изучении территориальных природно-социально-экологических систем часто возникает вопрос о том, как связаны между собой разные их компоненты. В частности, одним из таких вопросов может быть зависимость между миграцией населения и экологической ситуацией. Проблеме экологических миграций посвящён ряд научных работ как в России, так и в других странах. В частности, Л. Бретшгер и К. Питтель относят её к числу 20 важнейших проблем в экологической и ресурсной экономике [3]. Ю Цинь и Х. Чжу, анализируя поисковые запросы, показывают, что ухудшение качества воздуха приводит к росту интереса к теме эмиграции [5]. С. Микула и М. Пытликова изучают результаты «естественного эксперимента» — масштабного внедрения очистных сооружений на электростанциях в некоторых районах на севере Чехии — и приходят к выводу, что сокращение выбросов привело к снижению эмиграции из ранее загрязнённых районов на четветь [4]. О. Г. Чертов, Г. Ф. Морозова и Т. И. Борзунова рассуждают о вкладе экологических факторов в миграцию населения в Приволжском и Уральском федеральных округах и отмечают, что данная задача сложна, количественные оценки затруднены и противоречивы, а стандартной демографической информации по причинам и характеристикам миграции недостаточно [2].

Согласно данным Аналитического центра при Правительстве России [1] и материалам Росстата, экологическое неблагополучие является причиной 0.3% внутренних миграций — эта доля не меняется за всё время наблюдений с 2008 года. Однако вряд ли можно сказать, что это число содержит в себе ответы на все актуальные вопросы, касающиеся экологичских миграций в России. Во-первых, оно субъективно: это количество людей, которые указали экологические проблемы в качестве причины смены места жительства. Во-вторых, оно не говорит об относительной важности и взаимодействии разных факторов: как правило, решение о переезде принимается под действием различных обстоятельств, каждое из которых вносит какой-то вклад. В-третьих, оно не говорит о том, какие именно факторы экологического неблагополучия повлияли на решение человека, например: была ли проблема в загрязнении воздуха, в качестве воды, в радиационном загрязнении, в деградации ландшафтов. Таким образом, несмотря на наличие некоторой описательной статистической информации, остаётся принципиальный вопрос: как экологические факторы влияют на миграцию населения в России?

В данном докладе анализируется частный аспект поставленной проблемы: связь между миграцией населения и выбросами в атмосферный воздух от стационарных источников в некоторых городах России. По сравнению с общей постановкой вопроса задача сужена в двух аспектах: пространственном (взяты только некоторые города) и содержательном (изучается только один из экологических факторов). Связано это в первую очередь с доступностью необходимых статистических данных. Кроме того, выбросы в атмосферный воздух от стационарных источников — это явный и очевидный маркер экологической ситуации, и логично предположить, что если состояние окружающей среды действительно влияет на выбор места жительства, то это влияние можно будет отследить на показателе, связанном с качеством воздуха. Проведённое исследование носит преимущественно «разведочный» характер: оно направлено не на то, чтобы дать окончательный ответ, а на то, чтобы рассмотреть имеющиеся данные, отметить существующие тенденции, выбрать направления для дальнейшего поиска.

Таким образом, основная гипотеза — объём выбросов в атмосферный воздух от стационарных источников в городе влияет на миграцию населения из города или в город. Цель работы — проверить эту гипотезу.

**Данные и методы**

В качестве источника данных взяты два набора данных, подготовленных некоммерческим проектом «Инфраструктура научно-исследовательских данных»:
- база данных показателей муниципальных образований;
- объединённые данные по крупным городам России.

Оба набора представляют собой предварительно обработанные общедоступные данные Росстата, содержащиеся в его статистических сборниках и информационных базах, так что по сути источник данных для проведённого исследования — это Росстат, и готовые наборы были взяты лишь потому, что они сразу представлены в удобном для анализа виде.

«Крупные города» в указанном выше наборе данных не соответствуют какой-либо принятой географической классификации по численности населения — речь по сути идёт о тех городах, которые когда-либо включались в статистические сборники Росстата. Среди них — все города-миллионники, большинство центров субъектов России, многие «вторые» города субъектов, а также менее крупные (в том числе с населением менее 100 тысяч человек), но по тем или иным причинам значимые населённые пункты (например, города московской агломерации). Для всех этих городов была составлена таблица, включающая в себя следующие ключевые статистические показатели:
- численность населения,
- средний доход на одного человека,
- миграционнй прирост (убыль) — общий и в пересчёте на тысячу жителей,
- средняя жилая площадь в расчёте на одного человека,
- число врачей на 10 тысяч человек,
- наличие или отсутствие статуса административного центра субъекта,
- выбросы загрязняющих веществ в атмосферный воздух от стационарных источников.

Перечисленные показатели отбирались исходя из предположения о том, что именно они могут в наибольшей степени влиять на миграцию. Каждый показатель приводился за каждый год в диапазоне от 2008 до 2016 (доступный период). При этом показатель по миграции был специально смещён на 3 года вперёд: смысл в том, что социально-экономические и экологические факторы влияют на миграцию не сразу, а с задержкой, поэтому логичнее всего сопоставлять их с миграцией не за текущий год, а за год, следующий со сдвигом в несколько лет. 

Данные по выбросам, миграции, доходам и населению были очищены от выбросов. За границы выбросов принимался диапазон «верхний/нижний квартиль плюс-минус полтора межквартильных размаха».

В ходе корреляционного анализа оценивались сила и направление связи между относительным миграционным приростом (убылью) населения в год T+3 и объёмом загрязняющих выществ, выброшенных в атмосферный воздух в год Т.

В ходе регрессионого анализа оценивались четыре модели. Зависимая переменная везде — относительный миграционный прирост (убыль) населения, а независимые переменные различаются:
- первая модель — численность населения, административный статус, доход, средняя жилая площадь, число врачей;
- вторая модель — первая плюс выбросы;
- третья модель — как первая, но с учётом взаимодействия всех пяти переменных друг с другом во всех возможных комбинациях;
- четвёртая модель — третья плюс выбросы и их взаимодействие со всеми другими переменными.

Кроме того, была сделана подвыборка городов-миллионников (кроме Москвы и Санкт-Петербурга) и для них проведён корреляционный анализ.

Обработка данных проводилась с помощью языка программирования R. Код и данные выложены в репозиторий на GitHub: https://github.com/PavelSyomin/gits2022

**Результаты**

```{r corr_general, include=FALSE}
corr_general <- cor.test(~emissions+migration_per1000, data_filtered, method = "spearman")
```

Связь между относительной миграцией и выбросами статистически значимая, отрицательная (больше выбросы — меньше миграция), но очень слабая (коэффициент корреляции Спирмена равен `r corr_general$estimate`, *N* = `r nrow(data)`, *p* < 0.001).

```{r corr_general_plot, fig.cap="Рис. Связь между выбросами в атмосферный воздух и миграцией. Горизонтальная ось логарифмирована. Прямая — линейная аппроксимация.", fig.dim=c(6, 4)}
plot1 <- ggplot(data_filtered, aes(log(emissions), migration_per1000)) +
  geom_point(size = 0.5) +
  geom_smooth(method = "lm", se = FALSE, color = "black") +
  xlab("Выбросы в атмосферный воздух, тыс. тонн в год") + 
  ylab("Миграция, человек на 1000 жителей")
plot1
```

Регрессионный анализ показывает, что в первой модели (5 социально экономических факторов) только доход и число врачей статистически значимо связаны с миграцией, и связь в обоих случаях положительная. Вторая модель (первая + выбросы) даёт несколько другие результаты: в ней сохраняется статистически значимая связь с доходом и числом врачей, появляется статистически значимая связь с населением и административным статусом; что же касается собственно выбросов, то они тоже статистическ значимо связаны с миграцией, причём связь отрицательная, что согласуется с результатами корреляционного анализа. При этом коэффициент детерминации *(R^2^)* у обоих моделей крайне низкий — 0.05 и 0.09 соответственно.

Учёт взаимодействия переменных (третья и четвёртая модели) многократно повышает коэффициент детерминации (до 0.31 и 0.38 соответственно), однако при этом все (в третьей модели) или почти все (в чётвёртой) переменные становятся статистически незначимыми.

Анализ городов-миллионников позволяет выделить два «кластера» (см. рис.). В каждом из этих кластеров заметна отрицательная корреляция между миграцией и выбросами (–0.45 в первом кластере и –0.55 во втором). Первый кластер образуют преимущественно города европейской части России (Волгоград, Воронеж, Нижний Новгород, Самара, Пермь, Ростов-на-Дону, Екатеринбург, Казань), второй — в основном азиатской (Красноярск, Новосибирск, Омск, Челябинск, Уфа).

```{r corr_1m_cities, fig.cap = "Рис. Связь миграции и выбросов в атмосферный воздух в городах-миллионниках. Группы (кластеры) выделены по объёму выбросов, прямые — линейная аппроксимация", fig.dim=c(7, 4)}
data_1msities <- filter(data, population > 1000)
data_1msities$group <- as.factor(if_else(data_1msities$emissions < 75, 0, 1))
plot2 <- ggplot(data_1msities, aes(emissions, migration_per1000, shape = group)) +
  geom_point(size = 2) + 
  geom_smooth(method = "lm", se = FALSE, color = "black") +
  xlab("Выбросы в воздух, тыс. тонн в год") + 
  ylab("Миграция, человек на 1000 жителей в год") +
  scale_shape_discrete(name = "Группа городов по выбросам",
                       labels = c("<75000 тонн/год", ">75000 тонн/год")) + 
  theme(legend.position = "top")
plot2
```


**Обсуждение**

Анализ показывает очень слабую, но отрицательную (что логично) и статистически значимую корреляцию между выбросами и миграцией. Небольшая сила этой связи смущает, однако, возможно, объясняется тем, что причины миграции многообразны, и вклад отдельно взятого фактора очень небольшой. Следовательно, при интепретации данного результата важно то, что эта связь хоть и слабая, но статистически значимая.

Регрессионный анализ дополняет результаты корреляционного: он тоже свидетельствует о том, что связь есть, но при этом ни выбросы сами по себе, ни остальные социально-экономические факторы по отдельности не объясняют даже 10% всех вариаций в исходных данных. Это согласутеся с информацией о том, что доля «явных» экологических мигрантов невелика. Регрессионный анализ при этом показывает, что каждый из факторов важен по отдельности. Иначе говоря, он позволяет убедиться, что вклад «экологического» фактора наблюдается и при учёте других факторов, а не вызван исключительно «скрытой» связью между выбросами и социально-экономическими показателями (например, тем, что загрязнённые города — это и экономически неблагополучные города).

Любопытно, что учёт взаимодействия переменных резко повышает объясняющую силу моделей. По-видимому, это косвенно подтверждает общее предположение о том, что при решении вопроса о переезде в другую местность человек оценивает все факторы в совокупности и комплексно, а не по отдельности (например, он может остаться в регионе с плохой экологией, но с хорошей зарплатой). В то же время имеющихся данных недостаточно для того, чтобы распространить выводы на генеральную совокупность, так как почти все коэффициенты, получившиеся при анализе моделей с взаимодействием переменных, статистически не значимы.

Анализ городов-миллионников позволяет выделить два «кластера» по загрязнению, для каждого из которых характера средней силы связь между выбросами и миграцией (в обоих случаях отрицательная и статистически значимая). Не исключено, что такая картина — не более чем статистический артефакт, и выделять кластеры на самом деле не следует, потому что они отличаются только объёмом выбросов, который в то же время является интересующей нас переменной. В то же время интересно, что кластеры распределились преимущественно по частям света, поэтому здесь есть потенциал для дальнейших исследований: есть ли разница в связи миграции с выбросами для городов европейской и азиатской части России?

**Выводы**

Существует слабая, но статистически значимая отрицательная связь между выбросами загрязняющих веществ в атмосферный воздух в городах России и миграционным приростом (убылью) населения в них. При этом города-миллионники можно разбить на две группы, в каждой из которых также наблюдается указанная связь, причём сравнительно сильная. Данные результаты согласуются со статистикой по причинам миграции, но являются предварительными и требуют дальнейшей проверки и уточнения. Возможные направления дальнейшей работы — это увеличение числа городов, расширение перечня экологических факторов и социально-экономических показателей, построение более продолжительных временных рядов.

**Библиографический список**

1. Миграция населения в России: тенденции, проблемы, пути решения. М.: Аналитический центр при Правительстве России, 2018. URL: https://ac.gov.ru/archive/files/publication/a/16766.pdf (дата обращения: 29.04.2022)

2. О. Г. Чертов, Г. Ф. Морозова, Т. И. Борзунова. Влияние экологических факторов на миграцию населения в России (на примере Повложского и Уральского федеральных округов) // Вестник Алтайской академии экономики и права. 2020. № 11. С. 560–567.

3. Bretschger, L., Pittel, K. Twenty Key Challenges in Environmental and Resource Economics // Environ Resource Econ. 2020. Vol. 77, p. 725–750. DOI: https://doi.org/10.1007/s10640-020-00516-y.

4. Mikula, S., Pytliková, M. Air pollution & migration: Exploiting a natural experiment from the Czech Republic // EconPol Working Paper. Vol. 43. URL: https://www.econstor.eu/handle/10419/225018 (дата обращения: 29.04.2022).

5. Qin, Y., Zhu, H. Run away? Air pollution and emigration interests in China // J Popul Econ. 2018. Vol. 31, p. 235–266. DOI: https://doi.org/10.1007/s00148-017-0653-0.
