---
output:
  word_document:
    reference_docx: reference.docx
---

```{r setup, include=FALSE}
knitr::opts_chunk$set(echo=FALSE, warning = FALSE, message = FALSE)
options(digits = 2)
library(ggplot2)
library(dplyr)
library(tidyr)
library(readr)
```

```{r etl, include=FALSE}
cities <- read_csv2("cities.csv", na = "NaN")
eco <- read_csv2("eco.csv", na = "NaN", col_types = list("oktmo" = "c"))
capitals <- read_csv("cnames.csv", col_select = 2:3, col_types = list("oktmo" = "c"))

cities$oktmo <- sapply(cities$oktmo, function(x) {
  first_letter <- substr(x, 1, 1)
  start <- ifelse(first_letter == "0", 2, 1)
  stop <- nchar(x) - 3
  substr(x, start, stop)
})
capitals$is_capital = TRUE

shift <- 3
data <- select(cities, region:year, doctors_per10, living_space, population, wage) %>% 
  left_join(eco %>%
              filter(indicator == "Выброшено в атмосферу загрязняющих веществ, отходящих от стационарных источников – всего",
                     zagr == "Всего (тыс. тонн с тремя знаками после запятой)",
                     oktmo != "4729000") %>% 
              select(oktmo, year, emissions = value),
            by = c("oktmo", "year")) %>% 
  left_join(select(cities, oktmo, year, migration, population) %>% 
              mutate(year = year - shift,
                     population = as.numeric(population),
                     migration_per1000 = migration / population) %>% 
              select(-population),
            by = c("oktmo", "year")) %>%
  left_join(select(capitals, -municipality), by = "oktmo") %>%
  drop_na(emissions, migration, migration_per1000, wage, population, doctors_per10) %>% 
  replace_na(list(is_capital = FALSE)) %>% 
  mutate(emissions = as.numeric(emissions),
         population = as.numeric(population),
         wage = as.numeric(wage))

emissions_1q <- quantile(data$emissions, 0.25)
emissions_3q <- quantile(data$emissions, 0.75)
emissions_iqr <- (emissions_3q - emissions_1q)
data_filtered <- filter(data,
       emissions > emissions_1q - 1.5 * emissions_iqr,
       emissions < emissions_3q + 1.5 * emissions_iqr)

migration_1q <- quantile(data$migration, 0.25)
migration_3q <- quantile(data$migration, 0.75)
migration_iqr <- (migration_3q - migration_1q)
data_filtered <- filter(data_filtered,
               migration > migration_1q - 1.5 * migration_iqr,
               migration < migration_3q + 1.5 * migration_iqr)

wage_1q <- quantile(data$wage, 0.25)
wage_3q <- quantile(data$wage, 0.75)
wage_iqr <- (wage_3q - wage_1q)
data_filtered <- filter(data_filtered,
               wage > wage_1q - 1.5 * wage_iqr,
               wage < wage_3q + 1.5 * wage_iqr)

population_1q <- quantile(data$population, 0.25)
population_3q <- quantile(data$population, 0.75)
population_iqr <- (population_3q - population_1q)
data_filtered <- filter(data_filtered,
               population > population_1q - 1.5 * population_iqr,
               population < population_3q + 1.5 * population_iqr)
```

| ***П.О. Сёмин***[^1]
| Пермский государственный национальный исследовательский университет
| Аспирант, 1 год обучения
| Научный руководитель — д.г.н., проф. А.И. Зырянов
| pas.ntg@gmail.com

\ 

# СВЯЗЬ МЕЖДУ МИГРАЦИЕЙ НАСЕЛЕНИЯ И ВЫБРОСАМИ ЗАГРЯЗНИТЕЛЕЙ В АТМОСФЕРНЫЙ ВОЗДУХ В НЕКОТОРЫХ ГОРОДАХ РОССИИ

**Аннотация:** В докладе проверяется гипотеза о том, что в городах России выбросы загрязняющих веществ в атмосферный воздух влияют на миграционный прирост (убыль) населения. Для проверки используются статистические данные Росстата за 2010–2017 годы. Применяются корреляционный анализ и линейная регрессия. Делается вывод о наличии слабой отрицательной статистически значимой связи между выбросами и миграцией населения.

**Ключевые слова:** выбросы в атмосферный воздух, миграция населения, корреляционный анализ, линейная регрессия, экологическая миграция.

\ 

***P.O. Syomin***

# RELATIONSHIP BETWEEN HUMAN MIGRATION AND EMISSIONS OF POLLUTANTS TO AIR IN SOME RUSSIAN CITIES

**Annotation:** In this paper, a hypothesis on the relationship between emissions of pollutants to air and human migration in selected Russian cities is tested. For this purpose, the official statistical data on ecological and socio-economic parameters for 2010–2017 is used, and correlation analysis and linear regression modelling are performed. The result is weak, but statistically significant negative relationship between emissions and migration.

**Keywords:** emissions to air, human migration, correlation analysis, linear regression, ecological migration.

[^1]: Сёмин П. О., 2022

\ 

**Введение**

При изучении территориальных природно-социально-экономических систем часто возникает вопрос о том, как связаны между собой разные их компоненты. В частности, одним из таких вопросов может быть зависимость между миграцией населения и экологической ситуацией. Проблеме экологических миграций посвящён ряд научных работ как в России, так и в других странах. Так, Л. Бретшгер и К. Питтель относят её к числу 20 важнейших проблем в экологической и ресурсной экономике [5]. Ю Цинь и Х. Чжу, анализируя поисковые запросы, показывают, что ухудшение качества воздуха приводит к росту интереса к теме эмиграции [7]. С. Микула и М. Пытликова изучают результаты «естественного эксперимента» — масштабного внедрения очистных сооружений на электростанциях в некоторых районах на севере Чехии — и приходят к выводу, что сокращение выбросов привело к снижению эмиграции из ранее загрязнённых районов на четверть [6]. О. Г. Чертов, Г. Ф. Морозова и Т. И. Борзунова рассуждают о вкладе экологических факторов в миграцию населения в Приволжском и Уральском федеральных округах и отмечают, что данная задача сложна, количественные оценки затруднены и противоречивы, а стандартной демографической информации по причинам и характеристикам миграции недостаточно [4].

Согласно данным Аналитического центра при Правительстве России [3] и материалам Росстата, экологическое неблагополучие является причиной 0.3% внутренних миграций — эта доля не меняется за всё время наблюдений с 2008 года. Однако вряд ли можно сказать, что это число содержит в себе ответы на все актуальные вопросы, касающиеся экологических миграций в России. Во-первых, оно субъективно: это количество людей, которые указали экологические проблемы в качестве причины смены места жительства. Во-вторых, оно не говорит об относительной важности и взаимодействии разных факторов: как правило, решение о переезде принимается под действием различных обстоятельств, каждое из которых вносит какой-то вклад. В-третьих, оно позволяет судить о том, какие именно факторы экологического неблагополучия повлияли на решение человека, например: была ли проблема в загрязнении воздуха, в низком качестве воды, в радиационном заражении, в деградации ландшафтов. Таким образом, несмотря на наличие некоторой описательной статистики, остаётся принципиальный вопрос: как экологические факторы влияют на миграцию населения в России?

В данном докладе анализируется частный аспект поставленной проблемы: связь между миграцией населения и выбросами в атмосферный воздух от стационарных источников в некоторых городах России. По сравнению с общей постановкой вопроса задача сужена в двух аспектах: пространственном (взяты только некоторые города) и содержательном (изучается только один из экологических факторов). Связано это в первую очередь с доступностью необходимых статистических данных. Кроме того, выбросы в атмосферный воздух от стационарных источников — это явный и очевидный маркер экологической ситуации, и логично предположить, что если состояние окружающей среды действительно влияет на выбор места жительства, то это влияние можно будет отследить на показателе, связанном с качеством воздуха. Проведённое исследование носит преимущественно «разведочный» характер: оно направлено не на то, чтобы дать окончательный ответ, а на то, чтобы рассмотреть имеющиеся данные, отметить существующие тенденции, выбрать направления для дальнейшего поиска.

Таким образом, основная гипотеза — объём выбросов в атмосферный воздух от стационарных источников в городе влияет на миграцию населения из города или в город. Цель работы — проверить эту гипотезу.

**Данные и методы**

В качестве источника данных взяты два набора, подготовленных некоммерческим проектом «Инфраструктура научно-исследовательских данных»: база данных показателей муниципальных образований [1] и объединённые данные по крупным городам России [2]. Оба набора представляют собой предварительно обработанные общедоступные данные Росстата. «Крупные города» в указанном выше наборе включают в себя все города-миллионники, большинство центров субъектов России, многие «вторые» города субъектов, а также менее крупные (в том числе с населением менее 100 тысяч человек), но по тем или иным причинам значимые населённые пункты (например, города московской агломерации). Для всех этих городов была составлена таблица, включающая в себя следующие ключевые статистические показатели (в скобках указаны их краткие наименования, которые используются далее при описании моделей):

- численность населения в городе (число жителей);
- среднемесячная номинальная начисленная заработная плата (зарплата);
- миграционный прирост (убыль) — общий и в пересчёте на тысячу жителей (миграция; при статистическом анализе использовалась только относительная);
- общая площадь жилых помещений, приходящаяся в среднем на одного городского жителя (жилплощадь);
- число врачей на 10 тысяч населения (число врачей);
- наличие или отсутствие статуса административного центра субъекта (административный статус);
- выбросы загрязняющих веществ в атмосферный воздух от стационарных источников (выбросы).

Перечисленные показатели отбирались исходя из предположения о том, что именно они могут в наибольшей степени влиять на миграцию. Каждый показатель приводился за каждый год в диапазоне от 2008 до 2017 (доступный период). При этом показатель по миграции был специально смещён на 3 года вперёд: идея в том, что социально-экономические и экологические факторы влияют на миграцию не сразу, а с задержкой.

Данные по выбросам, миграции, доходам и населению были очищены от выбросов. За границы выбросов принимался диапазон «верхний/нижний квартиль плюс-минус полтора межквартильных размаха».

В ходе корреляционного анализа оценивались сила и направление связи между миграцией в год T+3 и выбросами в год Т.

В ходе регрессионного анализа оценивались четыре модели. Зависимая переменная везде — миграция, а независимые переменные различаются:

- первая модель — число жителей, административный статус, зарплата, жиплощадь, число врачей;
- вторая модель — первая плюс выбросы;
- третья модель — как первая, но с учётом взаимодействия всех пяти переменных друг с другом во всех возможных комбинациях;
- четвёртая модель — третья плюс выбросы и их взаимодействие со всеми другими переменными.

Кроме того, была сделана подвыборка городов-миллионников (кроме Москвы и Санкт-Петербурга) и для них проведён корреляционный анализ.

Обработка данных проводилась с помощью языка программирования R. Код и данные выложены в репозиторий на GitHub: https://github.com/PavelSyomin/gitsconf2022

**Результаты**

```{r corr_general, include=FALSE}
corr_general <- cor.test(~emissions+migration_per1000, data_filtered, method = "spearman")
```

Связь между миграцией и выбросами статистически значимая, отрицательная (больше выбросы — меньше миграция), но очень слабая (коэффициент корреляции Спирмена равен `r corr_general$estimate`, *N* = `r nrow(data)`, *p* < 0.001).

```{r corr_general_plot, fig.cap="Рис. 1. Связь между выбросами в атмосферный воздух и миграцией. Горизонтальная ось логарифмирована. Прямая — линейная аппроксимация.", fig.dim=c(6, 3)}
plot1 <- ggplot(data_filtered, aes(log(emissions), migration_per1000)) +
  geom_point(size = 0.5) +
  geom_smooth(method = "lm", se = FALSE, color = "black") +
  xlab("Выбросы в атмосферный воздух, тыс. тонн в год") + 
  ylab("Миграция, человек на 1000 жителей в год")
plot1
```

Регрессионный анализ показывает, что в первой модели (5 социально-экономических факторов) только доход и число врачей статистически значимо связаны с миграцией, и связь в обоих случаях положительная. Вторая модель (первая + выбросы) даёт несколько другие результаты: в ней сохраняется статистически значимая связь с доходом и числом врачей, появляется статистически значимая связь с числом жителей и административным статусом; что же касается собственно выбросов, то они тоже статистически значимо связаны с миграцией, причём связь отрицательная, что согласуется с результатами корреляционного анализа. При этом коэффициент детерминации *(R^2^)* у обоих моделей крайне низкий — 0.04 и 0.06 соответственно.

Учёт взаимодействия переменных (третья и четвёртая модели) многократно повышает коэффициент детерминации (до 0.18 и 0.27 соответственно), однако при этом все (в третьей модели) или почти все (в четвёртой) переменные становятся статистически незначимыми.

Анализ городов-миллионников позволяет выделить два «кластера» (см. рис. 2). В каждом из этих кластеров заметна отрицательная связь между миграцией и выбросами: коэффициент корреляции Пирсона –0.42 в первом кластере и –0.56 во втором, *df* = 61 и 33 соответственно, *p* везде меньше 0.001. Первый кластер образуют преимущественно города европейской части России (Волгоград, Воронеж, Нижний Новгород, Самара, Пермь, Ростов-на-Дону, Екатеринбург, Казань), второй — в основном азиатской (Красноярск, Новосибирск, Омск, Челябинск, Уфа).

```{r corr_1m_cities, fig.cap = "Рис. 2. Связь миграции и выбросов в атмосферный воздух в городах-миллионниках. Группы (кластеры) выделены по объёму выбросов, прямые — линейная аппроксимация", fig.dim=c(6, 3)}
data_1msities <- filter(data, population > 1000)
data_1msities$group <- as.factor(if_else(data_1msities$emissions < 75, 0, 1))
plot2 <- ggplot(data_1msities, aes(emissions, migration_per1000, shape = group)) +
  geom_point(size = 2) + 
  geom_smooth(method = "lm", se = FALSE, color = "black") +
  xlab("Выбросы в воздух, тыс. тонн в год") + 
  ylab("Миграция, человек на 1000 жителей в год") +
  scale_shape_discrete(name = "Группа городов по выбросам",
                       labels = c("<75000 тонн/год", ">75000 тонн/год")) + 
  theme(legend.position = "top")
plot2
```


**Обсуждение**

Анализ показывает очень слабую, но отрицательную (что логично) и статистически значимую связь между выбросами и миграцией. Небольшая сила этой связи смущает, однако, возможно, объясняется тем, что причины миграции многообразны, и вклад отдельно взятого фактора очень небольшой. Следовательно, при интерпетации данного результата важно то, что эта связь хоть и слабая, но статистически значимая.

Регрессионный анализ дополняет результаты корреляционного: он тоже свидетельствует о том, что связь есть, но при этом ни выбросы сами по себе, ни остальные социально-экономические факторы по отдельности не объясняют даже 10% всех вариаций в исходных данных. Это согласуется с информацией о том, что доля «явных» экологических мигрантов невелика. Регрессионный анализ при этом показывает, что каждый из факторов важен по отдельности. Иначе говоря, он позволяет убедиться, что вклад «экологического» фактора наблюдается и при учёте других факторов, а не вызван исключительно «скрытой» связью между выбросами и социально-экономическими показателями (например, тем, что загрязнённые города могут одновременно быть неблагополучны в социально-экономическом плане).

Любопытно, что учёт взаимодействия переменных резко повышает объясняющую силу моделей. По-видимому, это косвенно подтверждает общее предположение о том, что при решении вопроса о переезде в другую местность человек оценивает все факторы в совокупности и комплексно, а не по отдельности (например, он может остаться в регионе с плохой экологией, но с хорошей зарплатой). В то же время имеющихся данных недостаточно для того, чтобы распространить выводы на генеральную совокупность, так как почти все коэффициенты, получившиеся при построении моделей с взаимодействием переменных, статистически не значимы.

Анализ городов-миллионников позволяет выделить два «кластера» по загрязнению, для каждого из которых характерна средней силы связь между выбросами и миграцией (в обоих случаях отрицательная и статистически значимая). Не исключено, что такая картина — не более чем статистический артефакт. В то же время интересно, что кластеры распределились преимущественно по частям света, поэтому здесь есть потенциал для дальнейших исследований: есть ли разница в связи миграции с выбросами для городов европейской и азиатской части России?

**Выводы**

Существует слабая, но статистически значимая отрицательная связь между выбросами загрязняющих веществ в атмосферный воздух от стационарных источников в городах России и миграционным приростом (убылью) населения в них. При этом города-миллионники можно разбить на две группы, в каждой из которых также наблюдается указанная связь, причём сравнительно сильная. Данные результаты согласуются со статистикой по причинам миграции, но являются предварительными и требуют проверки и уточнения. Возможные направления дальнейшей работы — это увеличение числа анализируемых городов, расширение перечня экологических факторов и социально-экономических показателей, построение более продолжительных временных рядов.

**Библиографический список**

1. База данных показателей муниципальных образований: объединенные и обработанные данные за 2006 – 2020 гг. // Росстат; обработка: Веденьков М. В., Комин М.О., Цыганков М.В., Инфраструктура научно-исследовательских данных. АНО «ЦПУР», 2022. Доступ: Лицензия CC BY-SA. Размещено: 28.09.2020 (v.2.0, от 27.01.2022). (Ссылка на набор данных: http://data-in.ru/data-catalog/datasets/115/).

2. Крупные города России: объединенные данные по основным социально-экономическим показателям за 1985-2019 гг. // Росстат; обработка: Гостева И., Казанцев К. Инфраструктура научно-исследовательских данных, АНО «ЦПУР», 2021. Доступ: Лицензия CC BY-SA. Размещено: 09.12.2021. (Ссылка на набор данных: http://data-in.ru/data-catalog/datasets/187/).

3. Миграция населения в России: тенденции, проблемы, пути решения. М.: Аналитический центр при Правительстве России, 2018. URL: https://ac.gov.ru/archive/files/publication/a/16766.pdf (дата обращения: 29.04.2022).

4. О. Г. Чертов, Г. Ф. Морозова, Т. И. Борзунова. Влияние экологических факторов на миграцию населения в России (на примере Повложского и Уральского федеральных округов) // Вестник Алтайской академии экономики и права. 2020. № 11. С. 560–567.

5. Bretschger, L., Pittel, K. Twenty Key Challenges in Environmental and Resource Economics // Environ Resource Econ. 2020. Vol. 77, p. 725–750. DOI: https://doi.org/10.1007/s10640-020-00516-y.

6. Mikula, S., Pytliková, M. Air pollution & migration: Exploiting a natural experiment from the Czech Republic // EconPol Working Paper. Vol. 43. URL: https://www.econstor.eu/handle/10419/225018 (дата обращения: 29.04.2022).

7. Qin, Y., Zhu, H. Run away? Air pollution and emigration interests in China // J Popul Econ. 2018. Vol. 31, p. 235–266. DOI: https://doi.org/10.1007/s00148-017-0653-0.
