---
title: "Как выбросы в воздух влияют на миграцию населения (и влияют ли)"
output: powerpoint_presentation
author: "Павел Сёмин"
---

```{r setup, include=FALSE, echo=FALSE}
knitr::opts_chunk$set(echo=FALSE, warning = FALSE, message = FALSE)
options(digits = 2)
library(ggplot2)
library(dplyr)
library(tidyr)
library(readr)
```

```{r etl, include=FALSE}
cities <- read_csv2("cities.csv", na = "NaN")
eco <- read_csv2("eco.csv", na = "NaN", col_types = list("oktmo" = "c"))
capitals <- read_csv("cnames.csv", col_select = 2:3, col_types = list("oktmo" = "c"))

cities$oktmo <- sapply(cities$oktmo, function(x) {
  first_letter <- substr(x, 1, 1)
  start <- ifelse(first_letter == "0", 2, 1)
  stop <- nchar(x) - 3
  substr(x, start, stop)
})
capitals$is_capital = TRUE

shift <- 3
data <- select(cities, region:year, doctors_per10, living_space, population, wage) %>% 
  left_join(eco %>%
              filter(indicator == "Выброшено в атмосферу загрязняющих веществ, отходящих от стационарных источников – всего",
                     zagr == "Всего (тыс. тонн с тремя знаками после запятой)",
                     oktmo != "4729000") %>% 
              select(oktmo, year, emissions = value),
            by = c("oktmo", "year")) %>% 
  left_join(select(cities, oktmo, year, migration, population) %>% 
              mutate(year = year - shift,
                     population = as.numeric(population),
                     migration_per1000 = migration / population) %>% 
              select(-population),
            by = c("oktmo", "year")) %>%
  left_join(select(capitals, -municipality), by = "oktmo") %>%
  drop_na(emissions, migration, migration_per1000, wage, population, doctors_per10) %>% 
  replace_na(list(is_capital = FALSE)) %>% 
  mutate(emissions = as.numeric(emissions),
         population = as.numeric(population),
         wage = as.numeric(wage))

emissions_1q <- quantile(data$emissions, 0.25)
emissions_3q <- quantile(data$emissions, 0.75)
emissions_iqr <- (emissions_3q - emissions_1q)
data_filtered <- filter(data,
       emissions > emissions_1q - 1.5 * emissions_iqr,
       emissions < emissions_3q + 1.5 * emissions_iqr)

migration_1q <- quantile(data$migration, 0.25)
migration_3q <- quantile(data$migration, 0.75)
migration_iqr <- (migration_3q - migration_1q)
data_filtered <- filter(data_filtered,
               migration > migration_1q - 1.5 * migration_iqr,
               migration < migration_3q + 1.5 * migration_iqr)

wage_1q <- quantile(data$wage, 0.25)
wage_3q <- quantile(data$wage, 0.75)
wage_iqr <- (wage_3q - wage_1q)
data_filtered <- filter(data_filtered,
               wage > wage_1q - 1.5 * wage_iqr,
               wage < wage_3q + 1.5 * wage_iqr)

population_1q <- quantile(data$population, 0.25)
population_3q <- quantile(data$population, 0.75)
population_iqr <- (population_3q - population_1q)
data_filtered <- filter(data_filtered,
               population > population_1q - 1.5 * population_iqr,
               population < population_3q + 1.5 * population_iqr)
```

# Идея

Наверное, выбросы в воздух влияют на миграцию: люди едут туда, где загрязнение меньше, и уезжают оттуда, где оно больше.

Проблемы:

* если эффект есть, то он небольшой — как оценить?
* эффект замаскирован.

Даже если ничего не выйдет, то надо попробовать.

# Данные

* БДМО Росстата.
* Ещё один небольшой набор с социально-экономическими показателями по некоторым городам.

# Переменные

* Число жителей;
* зарплата;
* миграция (относительная: на 1000 человек); 
* жилплощадь;
* число врачей;
* административный статус;
* **выбросы**.

# Методы

1. Корреляция: выбросы ~ миграция.

2. Линейная регрессия:

* модель 1: миграция ~ всё, кроме выбросов;
* модель 2: миграция ~ всё, включая выбросы;
* модель 3: миграция ~ всё, кроме выбросов, с учётом взаимодействия;
* модель 4: миграция ~ всё, включая выбросы, с учётом взаимодействия.

# Результаты

```{r corr_general_plot, fig.cap="Рис. 1. Связь между выбросами в атмосферный воздух и миграцией. Горизонтальная ось логарифмирована. Прямая — линейная аппроксимация.", fig.dim=c(6, 3)}
plot1 <- ggplot(data_filtered, aes(log(emissions), migration_per1000)) +
  geom_point(size = 0.5) +
  geom_smooth(method = "lm", se = FALSE, color = "black") +
  xlab("Выбросы в атмосферный воздух, тыс. тонн в год") + 
  ylab("Миграция, человек на 1000 жителей в год")
plot1
```

# Результаты

* Коэффициент корреляции Спирмена: –0.12, p < 0.001.
* R^2^ моделей регрессии, не учитывающих взаимодействие переменных: 0.04 (без выбросов) и 0.06 (с выбросами). Коэффициенты значимы.
* R^2^ моделей регрессии, учитывающих взаимодействие переменных: 0.18 (без выбросов) и 0.27 (с выбросами). Коэффициенты не значимы.

# По миллионникам

```{r corr_1m_cities, fig.cap = "Рис. 2. Связь миграции и выбросов в атмосферный воздух в городах-миллионниках. Группы (кластеры) выделены по объёму выбросов, прямые — линейная аппроксимация", fig.dim=c(6, 3)}
data_1msities <- filter(data, population > 1000)
data_1msities$group <- as.factor(if_else(data_1msities$emissions < 75, 0, 1))
plot2 <- ggplot(data_1msities, aes(emissions, migration_per1000, shape = group)) +
  geom_point(size = 2) + 
  geom_smooth(method = "lm", se = FALSE, color = "black") +
  xlab("Выбросы в воздух, тыс. тонн в год") + 
  ylab("Миграция, человек на 1000 жителей в год") +
  scale_shape_discrete(name = "Группа городов по выбросам",
                       labels = c("<75000 тонн/год", ">75000 тонн/год")) + 
  theme(legend.position = "top")
plot2
```

# Выводы

1. Коэффициенты корреляции/детерминации **очень маленькие**, но статистически значимые — связь есть, но очень и очень слабая.
2. С городами-миллионниками связь есть, и довольно заметная, но, видимо, статистический артефакт.